臺灣嘉義地方法院民事判決
110年度嘉簡字第694號
原      告  龔秀敦  

訴訟代理人  張麗雪律師
被      告  教育部  
法定代理人  潘文忠  
訴訟代理人  張任勝  
上列當事人間請求確認界址事件，本院於民國111年1月25日言詞
辯論終結，判決如下：
    主      文
確認原告所有坐落嘉義市○○段000地號（重測前堀川段25-244地
號）土地，與被告所管理坐落嘉義市○○段000地號（重測前堀川
段27-206地號）、465地號（重測前堀川段27-200地號）土地之
經界線為如附圖編號D…E…F所示連線。
訴訟費用由原告負擔。
    事實及理由
一、原告主張：
　㈠原告為嘉義市○○段000地號土地（重測前堀川段25-244地號，
    下稱系爭403地號土地）之所有權人，原告係繼承自父親龔
    文生，於96年2月7日登記所有權，兩代取得所有權將近70年
    ，面積均未變動為249平方公尺，30多年前周邊土地包括原
    告之父等之所有權人均提供各人未用空地闢建吳鳳南路49巷
    ，近年政府又在巷道南方之土地埋設水溝，原告土地被巷道
    及水溝一分為二，然系爭土地南邊界址並未改變，係在巷道
    及水溝之南邊1.5米處即如起訴狀附件1現狀照片紅磚圍牆之
    平行線，系爭403地號土地南邊與被告同段464（重測前堀川
    段27-206地號，下稱系爭464地號土地）及465地號（重測前
    堀川段27-200地號，下稱系爭465地號土地）土地相鄰，系
    爭465地號土地原為林香蘭向被告租地建屋，系爭464地號土
    地則由另一位承租人向被告租地建屋，系爭464地號承租人
    其舊圍牆原超過界址線，查覺後自行將舊圍牆拆除，向南方
    退後重建新紅磚圍牆如起訴狀附件1，此紅磚圍牆平行線即
    為系爭464、465地號土地與系爭403地號土地之界址，均距
    離水溝1.5米。教育部系爭465地號吳姓新承租戶，承租該地
    後將原承租戶林香蘭舊屋拆除，卻未依原界址搭建鐵皮屋，
    侵入原告水溝以南土地，屬無權占用，原告因旅居法國，尚
    未得空依法請求吳姓承租人拆除，沒料到吳姓承租人竟先一
    步聲請鑑界，而嘉義市地政事務所未通知原告及東邊鄰地所
    有權人龔泰昌、龔泰隆2人，現地測量時也不理原告方面之
    反對，直接將界標埋設在水溝以南原告土地上，至109年11
    月政府重測，又將錯就錯，以錯的界標為量測基準，將水溝
    以南之1.5米土地劃入被告所有，使原告水溝以南土地平白
    減少11.5平方公尺。都市土地寸土寸金，原告與父親已依原
    土地面積249平方公尺向政府繳稅70餘年（其中包括做公眾
    通行的巷道及水溝均乖乖繳稅），都市土地不像山區有土石
    流，會走山、地形地貌會改變，面積怎可能平白減少？此次
    重測，原告水溝以南土地從11.5平方公尺變為0.5平方公尺
    ，減少96%，再怎麼進步的測量技術亦難自圓其說。本件經
    嘉義市政府調處結果「依照舊地籍圖協助指界，即丙方之指
    界A-B-C-D連線」（原證6），侵害原告權益，原告依法必須
    在期限內起訴，惟嘉義市政府重測之地籍略圖有誤導之嫌（
    該略圖已暗示原告主張侵入被告的土地，事實上，系爭土地
    原界址為紅磚圍牆，係地政機關重測界址點向北偏移侵入原
    告土地），原告聲請依土地現狀紅磚圍牆為界址線。
  ㈡原告於系爭403地號土地上興建有地上物（即門牌吳鳳南路37
    巷20號），房屋占有土地70多年不可能移動，屋外地上物占
    有剩餘空地使用之狀況為原告長期所熟知，絕無搞錯的可能
    ，系爭土地南側之柏油路（49巷）全部使用原告之土地，柏
    油路南側之水溝亦是使用原告之土地，而在水溝南側尚有約
    1.5米之土地亦屬原告所有，不料此次不管嘉義市地政事務
    所之重測或國土測繪中心之鑑定圖，水溝南側之土地均不翼
    而飛、消失不見，真令百姓無語問蒼天。依國土測繪中心之
    鑑定圖，原告指界界線與重測之界線南北相差約僅50公分，
    惟現場紅磚牆距被告之吳姓承租人之鐵皮屋約有20多公分，
    而吳姓承租戶鐵皮屋距水溝尚有80-90公分，兩者相加，可
    知紅磚牆距離水溝超過100公分以上，而水溝、柏油路及系
    爭土地上之建築物等均不會移動，何以地籍圖上呈現的面積
    與土地實際使用大不相同，令人不解。經原告自行測量，系
    爭土地寬度為800公分（兩間房屋總寬1200公分，系爭土地
    占2/3），系爭土地坐落房屋圍牆內長度為1310＋964＋38＝231
    2公分（原證7），則圍牆內面積為184.96平方公尺，至於系
    爭土地圍牆外（含巷道、水溝及至紅磚牆）之面積，因多次
    複丈所指界址均不同，惟參照系爭房屋興建時土地的配置圖
    （原證8），巷道為48平方公尺，巷道之南側尚有8平方公尺
    之保留地為空地，合計面積為56平方公尺，總計系爭土地為
    240.96平方公尺，與國土測繪中心原告指界部分之面積相似
    等語。
　㈢並聲明：確認原告所有嘉義市○○段000地號（重測前堀川段25
    -244地號）與被告所有同段464地號（重測前堀川段27-206
    地號）土地之界址為如內政部國土測繪中心110年9月14日鑑
    定圖所示B、C連線、與被告所有同段465地號（重測前堀川
    段27-200地號）土地之界址為同鑑定圖A、B連線。
二、被告則以：
　㈠本件系爭403地號土地為原告所有，系爭464、465地號土地為
    被告經管國有土地，上開3筆土地（以下合稱系爭土地）相
    互毗鄰，嘉義市地政事務所於109年間辦理地籍圖重測時，
    因兩造間有界址之爭議，經協調不成，再經嘉義市政府不動
    產糾紛調處委員會調處結果：「兩造雙方協議不成立，經委
    員一致決議，調處結果依照舊地籍圖協助指界，即教育部之
    指界（A-B-C-D連線）為界」，有嘉義市政府110年3月15日
    府地籍字第11016050901號函及檢附之不動產糾紛調處紀錄
    表、圖說可稽。原告提起本件訴訟，主張系爭土地經界線為
    內政部國土測繪中心110年9月14日鑑定圖所示A---B---C之
    連接線，與被告主張系爭土地之經界線為鑑定圖所示D…E…F
    之連接線不同，是兩造對於系爭土地之所有權並無爭執，僅
    兩造間就系爭3筆土地之經界所在有爭執，參照最高法院30
    年渝抗字177號判例、第101年度台上字第1407號判決、司法
    院大法官會議釋字第374號解釋文，法院自得逕依調查結果
    定土地界址，尚無受當事人聲明或主張所拘束。
　㈡本件業經鈞院於110年8月11日會同兩造及內政部國土測繪中
    心人員前往現場勘測現場屬實，有勘驗筆錄、內政部國土測
    繪中心110年9月27日測籍字第1101560285號函檢送之鑑定書
    、鑑定圖。查內政部國土測繪中心係依據嘉義市地政事務所
    保管之重測前後地籍圖、重測前圖解地籍圖數值化成果、地
    籍調查表等資料而為鑑測，可知重測前地籍圖並無毀損、滅
    失等不精準之情形，原告復未舉證證明重測前地籍圖製作過
    程中發生與界址產生原因不符之錯誤，或地籍圖保管過程中
    有造成地籍圖損壞之情事，則被告主張系爭土地間之界址應
    為重測前地籍圖經界線（即內政部國土測繪中心鑑定圖所示
    D…E…F連接線），即非無據。又依系爭土地登記謄本及地籍
    圖謄本所示，系爭403地號土地僅因辦理分割繼承登記原因
    而發生所有權歸屬之異動，並無因土地合併、分割而致界址
    變更之情形，參以原告未提出歷來土地所有權人曾對系爭土
    地間之界址發生爭執，申請地政機關測量之相關資料供鈞院
    參酌，足認系爭土地間之界址即未曾變動，且各土地所有人
    直至嘉義市地政事務所於109年間辦理土地重測前，對於舊
    地籍圖經界線所定之界址並無異議，並據以形成一定法律、
    生活關係，益徵本件以重測前地籍圖經界線（即鑑定圖所示
    D…E…F連接線）做為系爭土地間之界址，確屬妥適。至於以
    鑑定圖所示A---B---C連接線做為系爭土地間之界址結果，
    系爭403地號土地面積為240.73平方公尺，相較於登記面積2
    49平方公尺，減少8.27平方公尺，系爭464地號土地之面積
    為181.48平方公尺，相較於登記面積200平方公尺，減少18.
    52平方公尺，系爭465地號土地之面積為50.92平方公尺，相
    較於登記面積48平方公尺，增加2.92平方公尺，固有鑑定圖
    之面積分析表可查，惟每筆土地之面積係據地籍圖之界址而
    確定，不能倒果為因，以測量後面積增減為由，推認測量不
    精確，最高法院69年度台上字第308號、97年度台上字第268
    2號判決要旨可資參照，原告並未舉證證明本件辦理地籍測
    量時，有何不精確之處，徒以土地登記面積為唯一依據，洵
    無足採。又地籍重測後每發生依新界址所測量出來之面積與
    原所有權狀上所登記之面積不符之現象，參照土地法第46條
    之1規定及內政部於64年11月27日台內地字第651859號函示
    ，造成重測前後土地面積變動之原因，包括測量儀器精密度
    不同、原圖逾時太久，其間自然地形變遷、土地分割移轉以
    及人為界址變動等原因，使土地現況界址變動，兼以日據時
    間與光復後關於土地複丈之相關法令不同等因素，是以界址
    所在非僅執面積增減之一端即可確定，尚須參照鄰地界址、
    所有權人之指界、舊地籍圖等因素加以認定之，故自無法以
    原告系爭403地號土地面積於重測後有短少之情形，即認兩
    造間系爭土地之界址與舊地籍圖所示不同。
　㈢原告於勘驗現場時之指界處（即鑑定圖所示A1---B1連接線）
    為紅磚圍牆，原告固謂該處為系爭土地間之界址，然並未舉
    證申請地政機關測量之相關資料供鈞院參酌以實其說，況依
    內政部國土測繪中心鑑測結果，原告指界位置（即鑑定圖所
    示A1---B1連接線）均在同段463及系爭464地號土地上，463
    地號土地間界址已確定（即鑑定圖所示黑色實線），依原告
    指界位置將使463地號土地面積縮減，顯非合理。又鑑定圖
    所示A---B---C連接線坐落位置乃在鑑定圖D…E…F所示連接線
    南側且在系爭464、465地號土地上，與重測前地籍圖經界線
    明顯不符，足見原告之實地指界位置明顯偏離系爭土地與周
    遭土地原有之相對位置，自難認係系爭土地間之正確界址。
　㈣又審酌鑑定機關係內政部國土測繪中心，該中心之測量人員
    為測量方面之技術專家，本其專業知識，作成鑑定書、鑑定
    圖及面積分析表，再參以其鑑測基準涵蓋系爭土地周圍圖根
    點及附近界址點，檢測圖根點確係合格後方以之為基點，且
    其測量之範圍廣闊，誤差不大，又其鑑定方法上未見有何不
    周延之處，並與地籍圖經界線相符，且其施測之範圍，並非
    僅限系爭土地，而係就系爭土地及附近土地一併再為測量，
    其測量已參酌附近土地與系爭土地之相對情形而為測量，堪
    認內政部國土測繪中心其所繪製之鑑定圖所示D…E…F連接線
    ，自較符合該地區之整體狀況，而較為精確可採。綜上所述
    ，參照臺灣高等法院臺中分院106年度上字第444號判決所列
    認定界址之參考因素，依內政部國土測繪中心鑑定結果、地
    籍圖、系爭土地歷來登記沿革、系爭3筆土地與周遭土地之
    相關位置等情，綜合判斷後，判決確認系爭土地應以鑑定圖
    所示D…E…F連接線作為系爭土地間之界址，應屬妥適等語。
　㈤並聲明：原告所有坐落嘉義市○○段000地號（重測前堀川段25
    -244地號）土地，與被告所管理坐落嘉義市○○段000地號（
    重測前堀川段27-206地號）、465地號（重測前堀川段27-20
    0地號）土地之經界線為如附圖編號D…E…F所示連線。
三、得心證之理由：
　㈠按所謂因定不動產界線之訴訟，係指不動產之經界不明，或
    就經界有爭執，而求定其界線所在之訴訟而言（最高法院30
    年抗字第177號判決參照），是確認經界之訴，性質上屬於
    形成之訴。原告提起此訴訟時，只須聲明請求定其界線之所
    在即可，無須主張特定之界線。縱原告有主張一定之界線而
    不能證明，法院仍不能以此駁回其訴，亦即法院可不受兩造
    當事人主張之拘束，得本於調查之結果，定雙方不動產之經
    界（最高法院90年度台上字第868號判決意旨參照）。經查
    ，本件原告主張兩造間前開土地相鄰，並因界址爭議，原告
    所有前開土地於法律上即有不安之狀態，而此種不安狀態可
    以確認判決除去之，原告自得提起本訴，求為判決確定系爭
    土地之界址，合先敘明。
  ㈡本件經本院會同兩造及內政部國土測繪中心人員到場勘驗，
    並依原告聲請囑託內政部國土測繪中心鑑測系爭403、464、
    465地號之經界線，並於鑑定圖標示重測前堀川段25-244、2
    7-206、27-200地籍圖之經界線、重測結果之經界線、原告
    噴漆主張之經界線，另就原告主張經界線範圍計算面積，及
    鑑定結果之經界線範圍計算面積，該中心人員係使用精密電
    子測距經緯儀，在系爭土地附近檢測109年度嘉義市東區地
    籍圖重測時測設之圖根點，經檢測無誤後，以各圖根點為基
    點，分別施測系爭土地及附近界址點，並計算其坐標值輸入
    電腦，以自動繪圖儀展繪於鑑測原圖上（同重測後地籍圖比
    例尺1/500及重測前地籍圖比例尺1/600），然後依據嘉義市
    地政事務所保管之重測前後地籍圖、重測前圖解地籍圖數值
    化成果、地籍調查表等資料，展繪本案有關土地地籍圖經界
    線，與前項成果核對檢核後測定於鑑測原圖上，作成比例尺
    1/500鑑定圖，有內政部國土測繪中心檢送之鑑定書附卷可
    稽。而依內政部國土測繪中心鑑定結果為：「三、本案鑑定
    結果說明如下：㈠圖示⊙小圓圈係圖根點。㈡圖示─黑色實線為
    嘉義市東區重測後南田段地籍圖經界線，另南田段403與同
    段464、465地號土地間之經界，因界址爭議未解決，無重測
    後地籍圖經界線。㈢圖示D…E、E…F黑色連接點線，係以重測
    前堀川段地籍圖（比例尺1/600）測定系爭土地間界址，並
    讀取其坐標後，展點連線於重測後地籍圖比例尺1/500鑑測
    原圖上之位置，即為南田段403地號（重測前堀川段25-244
    地號）與毗鄰同段465地號（重測前堀川段27-200地號）464
    地號（重測前堀川段27-206地號）土地之重測前地籍圖經界
    線。經鑑測結果與嘉義市政府不動產糾紛調處委員會裁處位
    置相符。㈣圖示A1（紅漆）--B1（紅漆）紅色連接虛線係原
    告（南田段403地號土地所有權人）主張之經界線位置；A、
    B、C點分別為A1─B1紅色連接虛線及其延長與地籍圖經界線
    及其延長之交點。㈤圖示--黑色連接虛線係南田段402地號與
    465地號毗鄰經界嘉義市政府不動產糾紛調處委員會裁處位
    置，因界址爭議未解決，無重測後地籍圖經界線，故依嘉義
    市地政事務所保管之暫存檔坐標成果展點連線位置。」。
  ㈢原告雖主張重測結果土地登積面積竟縮減，顯見重測結果之
    經界線並非可採等情。惟查，依上開鑑測結果可知，嘉義市
    東區重測後南田段地籍圖經界線，與系爭土地之重測前地籍
    圖經界線，及嘉義市政府不動產糾紛調處委員會裁處位置，
    三者位置連貫一致，足認重測前後系爭土地經界線應無移動
    ，並無原告所稱重測後經界線向北偏移侵入原告土地之情；
    又按土地法第38條第1項規定辦理土地登記前，應先辦地籍
    測量，是以每筆土地之面積係依據地籍圖之經界而確定，並
    非先行確定每筆土地之面積然後據以移動經界，其理至明（
    最高法院69年度台上字第308號判決意旨參照）。是土地登
    記簿所載之土地面積，係先確定土地之界址點或土地長寬等
    項後再行測算，故土地面積之求出，係以先確定土地之經界
    線為前提，並非先分配土地面積後，再以取足土地面積之可
    能界線而定其經界線。據此可知，土地經重測後之測量面積
    雖較諸重測前之登記面積減少或增加，惟此僅係地政機關基
    於職權，將土地所有權範圍，利用地籍調查及測量等土地測
    量技術，將其重新完整正確反映於地籍圖上。而造成土地面
    積變動原因甚多，諸如測量儀器精密度不同、計算精度不同
    、原圖逾時太久、自然地形變遷、土地分割移轉或徵收及人
    為界址變動等原因，均可能造成土地面積變動結果。換言之
    ，重測前登記面積數額並非絕對無誤而不可改變，土地經界
    亦非專以重測後面積增減為認定標準，從而，原告徒以土地
    面積之差異為據，主張重測後經界線向北偏移，尚屬無據。
    再者，本件鑑定機關前開鑑測結果係以精密儀器為之，並兼
    顧兩造所有系爭土地及附近土地之界址點，則該鑑測結果，
    應可憑信。
  ㈣綜上所述，本院審酌內政部國土測繪中心鑑測兩造所有系爭
    土地之界址，其鑑測結果並無不精準之情況，是本院認定原
    告所有坐落嘉義市○○段000地號（重測前堀川段25-244地號
    ）土地，與被告所管理坐落嘉義市○○段000地號（重測前堀
    川段27-206地號）、465地號（重測前堀川段27-200地號）
    土地之經界線為如附圖編號D…E…F所示連線。
四、本件事證已臻明確，兩造其餘攻擊防禦方法，核與判決結果
    不生影響，爰不逐一論述。
五、末按不動產經界之訴訟，與分割共同物之性質相同，均為形
    式上的形成訴訟，具有非訟事件之性質，法院不受當事人聲
    明之拘束，只須有確認界址必要，即不能諭知駁回原告之訴
    。惟本院認定之界址，本與地籍圖之經界線相同，而被告對
    於地籍圖所示之界址並未爭執，是原告就該部分之行為，非
    為伸張或防衛權利所必要，而被告否認原告所主張之界址，
    則屬防衛權利所必要，參酌民事訴訟法第81條第1款規定，
    爰由原告負擔本件訴訟費用，併此敘明。
六、訴訟費用負擔之依據：民事訴訟法第78條、第81條第1款。
中　　華　　民　　國　　111 　年　　2 　　月　　11　　日
                  臺灣嘉義地方法院嘉義簡易庭
                                  法　官　孫偲綺
以上正本係照原本作成。
如對本判決上訴，須於判決送達後20日內向本庭（嘉義市文化路
308之1號）提出上訴狀（均須按他造當事人之人數附繕本）。如
委任律師提起上訴者，應一併繳納上訴審裁判費。
中　　華　　民　　國　　111 　年　　2 　　月　　11　　日
                                  書記官  李珈慧